最高法院刑事判決　　　　　　九十六年度台上字第四九一二號
上　 訴　 人　台灣高等法院台南分院檢察署檢察官
上訴人即被告　甲○○
　　　　　　　　　　　號（
　　　　　　　乙○○
上　列一　人
選 任辯護 人　黃俊仁律師
被　　　　告　丙○○　男民國○○年○月○○日生
　　　　　　　　　　　身分證統一編號：Ｚ000000000
　　　　　　　　　　　住台灣省雲林縣北港鎮○○○路12號
上列上訴人等因被告等殺人等罪案件，不服台灣高等法院台南分
院中華民國九十六年六月二十日第二審更審判決（九十五年度上
更(二)字第四九七號，起訴案號：台灣嘉義地方法院檢察署九十二
年度偵字第八二八三號），提起上訴，本院判決如下：
    主  文
原判決撤銷，發回台灣高等法院台南分院。
    理  由
按上訴得對於判決之一部為之，未聲明為一部者，視為全部上訴
；刑事訴訟法第三百四十八條第一項定有明文。又同法條第二項
規定：對於判決之一部上訴者，其有關係之部分，視為亦已上訴
。故公訴人認為裁判上一罪之案件，原審法院認為數罪併罰，或
公訴人認為數罪併罰之二罪，原審法院認係裁判上一罪，或公訴
人及原審法院認為係數罪併罰之二罪，本院認係裁判上一罪關係
，因當事人對於原審判決其中一罪提起上訴，其上訴效力均及於
全部。卷查，檢察官認上訴人即被告甲○○本件所為，係牽連犯
行為時即民國八十九年七月五日修正公布之槍砲彈藥刀械管制條
例第十一條第四項，未經許可寄藏可發射子彈具有殺傷力之改造
手槍、第十二條第四項未經許可寄藏子彈、刑法第二百七十一條
第一項殺人、第三百零六條第一項無故侵入住宅罪嫌；其一行為
犯未經許可寄藏可發射子彈具有殺傷力之改造手槍罪及未經許可
寄藏子彈罪，為想像競合犯，應從一重之未經許可寄藏可發射子
彈具有殺傷力之改造手槍罪處斷；又所犯殺人、無故侵入住宅及
從一重處斷之未經許可寄藏可發射子彈具有殺傷力之改造手槍三
罪間，有行為時即九十五年七月一日修正施行前之刑法第五十五
條牽連犯關係，應從一重之殺人罪論斷。而原判決則認甲○○所
犯殺人、無故侵入住宅及傷害三罪間，互有牽連犯關係，應從一
重論以殺人罪，與上述依想像競合犯從一重處斷之未經許可寄藏
可發射子彈具有殺傷力之改造手槍罪，犯意各別，行為互殊，應
分論併罰（見原判決正本第十五頁第六至十二行、第十六頁第十
三至十五行）；茲檢察官上訴書指明就甲○○被訴未經許可寄藏
可發射子彈具有殺傷力之改造手槍罪及未經許可寄藏子彈罪二部
分不上訴；另甲○○聲明上訴狀則未聲明為一部上訴，應視為全
部上訴；是甲○○被訴未經許可寄藏可發射子彈具有殺傷力之改
造手槍罪及未經許可寄藏子彈罪二部分，亦為本院審判範圍，合
先敘明。
本件原判決認定上訴人即被告甲○○、乙○○、被告丙○○有其
事實欄所示犯行（乙○○、丙○○與少年陳○○共犯未經許可持
有可發射子彈具有殺傷力之改造手槍及未經許可持有子彈罪二部
分，為共同正犯，行為時，乙○○為成年人，丙○○未成年）；
因而撤銷第一審之科刑判決，就甲○○所犯殺人、傷害及無故侵
入住宅部分，改判依行為時牽連犯規定，從一重論甲○○以殺人
罪，處有期徒刑十五年，褫奪公權十年；另就未經許可寄藏可發
射子彈具有殺傷力之改造手槍及未經許可寄藏子彈罪二部分，依
想像競合犯規定，從一重論以未經許可寄藏可發射子彈具有殺傷
力之改造手槍罪，處有期徒刑一年六月，併科罰金新台幣（下同
）十五萬元，罰金如易服勞役，以一千元折算一日；就乙○○、
丙○○共同一行為所犯未經許可持有可發射子彈具有殺傷力之改
造手槍罪及未經許可持有子彈罪二部分，依想像競合犯規定，各
從一重論以未經許可持有可發射子彈具有殺傷力之改造手槍罪；
而乙○○與其所犯傷害及無故侵入住宅罪、丙○○與其所犯無故
侵入住宅罪間，各有牽連犯關係，乃分別從一重論乙○○成年人
與少年共同未經許可持有可發射子彈具有殺傷力之改造手槍罪，
累犯，處有期徒刑一年六月，併科罰金十五萬元，罰金如易服勞
役，以一千元折算一日；論丙○○共同未經許可，持有可發射子
彈具有殺傷力之改造手槍罪，處有期徒刑一年二月，併科罰金十
五萬元，罰金如易服勞役，以一千元折算一日；並各諭知相關之
從刑；固非無見。
惟查：(一)、科刑之判決書，對於犯罪事實必須詳加認定，而後於
理由內敘明其認定犯罪事實所憑之證據及其認定之理由，方足以
資論罪科刑，其所載事實理由與其所宣告之主文，尤必相互一致
，若僅於理由內敘明其有犯罪之證據，而事實欄內並未認定，則
理由失其根據，僅於主文內宣告其罪刑，而事實理由內均未記載
，則主文失其根據，均與法定程式不符，其判決即難謂非違法。
原判決事實欄認定僅甲○○持上開改造手槍射殺被害人丁○○，
經送醫不治死亡，理由內亦未說明甲○○與他人共同殺人，但主
文第二項卻諭知甲○○共同殺人，其主文與事實、理由顯相矛盾
。(二)、有罪判決書之事實一欄，為判斷其適用法律當否之準據，
法院應將依職權認定與論罪科刑有關之事實，翔實記載，然後於
理由內逐一說明其憑以認定之證據，並使事實認定與理由說明，
互相適合，方為合法；倘事實認定與理由說明，不相一致，或事
實與理由之記載前後齟齬，按諸刑事訴訟法第三百七十九條第十
四款後段規定，均屬判決理由矛盾之當然違背法令。原判決事實
欄認定甲○○基於殺人之不確定故意，持上開改造手槍射殺丁○
○，經送醫不治死亡等情；然理由內卻說明：「依一般人之社會
生活經驗，顯知槍、彈具有強大之殺傷力，一旦擊中人體，即可
因而擊中致命部位或受重大創傷失血過多而致人於死，足以發生
死亡之結果，更為曾犯寄藏槍枝罪之甲○○所認知，是甲○○明
知其與丁○○扭打過程中，槍枝若擊發，在近距離內射中丁○○
身體要害，有可能導致死亡之結果，甲○○始終將上膛之槍枝緊
握在手，足以判斷甲○○對於發生死亡結果並不違背其本意，在
甲○○與丁○○扭打中，甲○○曾扣下扳機，第一發即命中丁○
○胸部要害，第二發子彈彈頭因不明原因脫落而未擊發，足認甲
○○縱無直接故意，亦有不確定之殺人犯意。」（見原判決正本
第三頁末第三行、第九頁末起第八行至第九頁第四行）；其事實
與理由非無矛盾。又原判決另認定甲○○、乙○○、丙○○共同
持上述改造手槍一支、子彈六顆至丁○○住處，由甲○○持槍射
殺丁○○，未幾，警方接獲報案趕至，在丁○○住處即案發現場
查獲具殺傷力之改造手槍一支、改造子彈四顆（其中一顆於案發
現場卡彈無法擊發，一顆經試射認無殺傷力，餘二顆經試射認具
殺傷力）、彈頭二個、彈殼二個扣案等情；亦即認定扣案子彈，
經試射三顆，其中一顆認無殺傷力，餘二顆認具殺傷力（見原判
決正本第四頁第四至六行）；然原判決附表編號２卻說明：「直
徑９ＭＭ金屬彈頭之土造子彈，原扣案四顆，其中二顆經試射消
耗，另二顆亦經本院更(一)審再送刑事警察局鑑定試射消耗。」亦
即認定該四顆子彈經試射四次（見原判決正本第二六頁）；其事
實與理由亦彼此矛盾，事關違禁物之沒收，原判決未明白認定，
詳細記載，洵非適法。(三)、本件行為時之刑法第四十七條規定：
受有期徒刑之執行完畢，或受無期徒刑或有期徒刑一部之執行而
赦免後，五年以內再犯有期徒刑以上之罪者，為累犯，加重本刑
至二分之一。本件依原判決所認定之事實，甲○○未經許可，為
綽號「順風」之成年男子寄藏可發射子彈具有殺傷力之改造手槍
一支及具有殺傷力之子彈四顆，其犯罪時間自八十年間某日起至
九十二年十二月十九日止；而依公訴人起訴書所載：甲○○於八
十三年間，犯違反麻醉藥品管理條例罪，經台灣嘉義地方法院判
處有期徒刑四月，如易科罰金以銀元三百元折算一日，於同年四
月十二日易科罰金執行完畢；復於八十四年間，犯違反槍砲彈藥
刀械管制條例罪，經同法院判處有期徒刑七月確定，於八十五年
九月二十五日執行完畢等情。如果無訛，則甲○○被訴從一重處
斷之未經許可寄藏可發射子彈具有殺傷力之改造手槍罪部分，應
否論以累犯？殊堪研求，原判決就此未加論列，非無可議。(四)、
審理事實之法院，對於案內與認定事實、適用法律、罪名成立與
否或於公平正義之維護或對被告之利益有重大關係之一切證據，
除認為不必要者外，均應詳為調查，然後基於調查所得之心證以
為判斷之基礎；苟與認定事實、適用法律有重要關係，或於公平
正義之維護或對被告之利益有重大關係之事項，在客觀上認為應
行調查之證據，又非不易調查或不能調查，而未依法加以調查，
率予判決者，即有刑事訴訟法第三百七十九條第十款規定所稱應
於審判期日調查之證據未予調查之違法。原審認定乙○○、丙○
○未與甲○○共同持槍殺害丁○○，乃為有利於乙○○、丙○○
之認定。惟甲○○於警詢中即供稱：「（你因何事持槍去找丁○
○，與他有何仇隙？）約一星期前在崎仔頭菜市場，在眾人面前
，作狀打我，經市場民眾勸離，約十分鐘後又騎機車折返，作勢
從外套內側拿刀嚇我，看我矮小好欺侮，讓我在眾人面前丟臉，
使我感到沒面子，我想找他理論，拿槍嚇他」、「（你是如何連
絡乙○○、丙○○、陳姓少年等三人？）我是以0000000
000號行動電話打乙○○的行動電話，叫他們過來，他們三人
坐車到我住處時，我才告訴他們的」、「（是否他們三人知情後
，你們四人才一同持槍去找丁○○理論？）是的」、「（他們三
人知道你帶槍？）知道」、「（由何人提議要帶槍去找丁○○？
）由我本人提議。」等語（見警卷第三頁正反面）；而甲○○夥
同乙○○等人前往丁○○住處開槍行兇前，先往找戊○○一節，
亦據證人己○○證稱：「案發當天我去找戊○○，從戊○○辦公
室落地窗外，見到甲○○到戊○○辦公室，車上四人都下車，和
戊○○談話，他們談完話後，戊○○向我說：『嫂子，筆子（即
甲○○）拿槍要去你家，也來不及了』，我就打電話回家，當時
是庚○○接的，接著又打電話至柳林派出所報案。」等語（見一
審卷第一宗第一三六頁、第二宗第一一二至一一五頁；原審上訴
卷第一九八頁），核與證人庚○○證稱有接到己○○電話（見原
審上訴卷第一九九頁），及證人即嘉義縣警察局水上分局柳林派
出所警員辛○○證述：案發當天上午一點四十六分，接到一名自
稱丁○○的老婆的女子，以0000000000號行動電話報
案，指有數名男子持槍進入嘉義縣水上鄉寬士村二一八號住宅滋
事（見一審卷第二宗第一二三頁）各等語相符。苟戊○○未告知
己○○上情，己○○焉能得悉甲○○等人持槍將往找丁○○，且
迅即電告庚○○及報警？則乙○○、丙○○、陳姓少年與甲○○
同車前往丁○○住處，能否諉稱不知甲○○持槍係至丁○○住處
尋釁？況案發時間為深夜，甲○○等人甫進入丁○○住處，甲○
○即掏出手槍、拉滑套、將子彈上膛，處於隨時可擊發狀態，原
判決事實欄尚且認定：甲○○明知槍枝已上膛，若擊發即能致人
於死，仍將槍抵住丁○○，丁○○迅即趨前握住甲○○之手，防
免開槍，乙○○則上前將丁○○之手拉開，由甲○○將槍對準丁
○○等情（見原判決正本第三頁末起第十行至末第七行）；參以
甲○○持槍對準丁○○時，乙○○、丙○○、陳姓少年均在場；
且據證人壬○○證稱：甲○○將槍管朝上，伊父丁○○就立刻上
前握住甲○○之手，乙○○上前把伊父拉開，甲○○就拿槍比著
伊父親（見相驗卷第十九頁），及另證人庚○○亦證稱：甲○○
拿槍進來抵住伊父親時，伊就上前搶槍，乙○○見狀，過來拉住
伊右手臂，致伊右手臂被拉傷，伊就不敢動（見相驗卷第二十頁
）。壬○○、庚○○所述如果不虛，參諸上開現場情形，能否仍
謂乙○○與甲○○間委無犯意聯絡及行為分擔？猶堪推求。原判
決就上開不利於甲○○、乙○○、丙○○之事證，未於判決內說
明何以摒棄不採之心證理由，難謂無調查職責未盡及理由不備之
違背法令。以上或為檢察官上訴意旨所指摘，或為本院得依職權
調查之事項；甲○○、乙○○亦分別上訴表示不服，應認原判決
仍有撤銷發回更審之原因。
據上論結，應依刑事訴訟法第三百九十七條、第四百零一條，判
決如主文。
中　　華　　民　　國　九十六　年　　九　　月　 十三　 日
                      最高法院刑事第十一庭
                          審判長法官  林　永　茂
                                法官  洪　文　章
                                法官  蘇　振　堂
                                法官  蕭　仰　歸
                                法官  何　菁　莪
      本件正本證明與原本無異
                                      書  記  官
中　　華　　民　　國　九十六　年　　九　　月　 十九 　日
                                                Ａ